臺灣宜蘭地方法院刑事判決
110年度訴字第224號
公  訴  人  臺灣宜蘭地方檢察署檢察官
被      告  黃正一



選任辯護人  劉安桓律師
上列被告因洗錢防制法等案件，經檢察官提起公訴（110年度偵
字第1743號、第2095號），被告於準備程序中就被訴事實為有罪
之陳述，經本院告知簡式審判程序之旨，並聽取被告與檢察官之
意見後，本院合議庭裁定由受命法官獨任進行簡式審判程序，判
決如下：
    主  文
黃正一犯洗錢防制法第十四條第一項之洗錢罪，處有期徒刑伍月
，併科罰金新臺幣參萬元，罰金如易服勞役，以新臺幣壹仟元折
算壹日。扣案第一商業銀行帳號00000000000號帳戶存摺壹本、
提款卡壹枚、印鑑壹枚、犯罪所得新臺幣壹萬伍仟元，均沒收。
    犯罪事實
一、黃正一為成年人，依其智識程度及社會經驗，應能知悉我國
    社會近來詐騙事件層出不窮，從事詐騙之人於施用詐術訛騙
    被害人後，多使被害人將款項匯入人頭帳戶，再乘被害人匯
    款後至察覺受騙而報警前之空檔，持人頭帳戶之提款卡操作
    自動櫃員機領款之方式，迅速領出人頭帳戶內被害人匯入之
    款項，以確保詐欺犯罪所得並掩飾從事詐騙之人真實身分及
    詐欺取財犯罪所得之來源及去向，規避被害人及檢警之追緝
    調查，是其自可預見若支付代價或提供利益委由他人提供金
    融帳戶並提領匯入其所開立金融帳戶內來源不明之款項後，
    再將款項交付指定之人，顯與詐欺取財等財產犯罪密切相關
    ，並藉以掩飾或隱匿犯罪所得之來源、去向，竟認縱以此方
    式幫助實施詐欺犯罪並掩飾或隱匿犯罪所得之來源、去向，
    亦不違背其本意之不確定故意，前於臉書網站認識真實姓名
    、年籍不詳之帳號暱稱「張雅婷」之人，其後「張雅婷」以
    通訊軟體LINE與其進行聯繫，告以提供個人帳戶並將匯至其
    帳戶內金錢提領交給指定之人，即可獲得報酬，黃正一遂依
    其要求，於民國109年12月3日，先以通訊軟體LINE將其第一
    商業銀行帳號00000000000號帳戶（業經檢察官當庭更正，
    下稱一銀帳戶）存摺封面及金融卡拍攝照片傳送予對方，再
    與對方指定帳號暱稱「張智傑」之人聯繫將匯至其帳戶內金
    錢提領交該公司人員之事宜。嗣該詐騙集團所屬成員（無證
    據證明為三人以上）即意圖為自己不法之所有，基於詐欺之
    犯意，先於同年12月8日17時54分許，假冒網路賣家及銀行
    客服人員身分，撥打電話予壽台芬佯稱：因電腦發生問題其
    訂購之漢來餐廳餐卷出現一筆重複金額，須配合操作以辦理
    取消云云，致壽台芬陷於錯誤，於109年12月9日13時6分許
    （起訴意旨應予更正），依詐騙集團成員之指示，轉帳新臺
    幣（下同）75萬元至黃正一上開一銀帳戶內，犯罪集團成員
    隨即聯絡黃正一將上開匯入款項，接續於附表所示之時、地
    ，提領如附表所示之金額後，預先扣除約定報酬15000元，
    再於同日14時40分許，在址設宜蘭縣○○鎮○○○路00號1樓之全
    家便利超商羅東南豪門市交給該詐騙集團所指定前來收取款
    項之成員，而以此方式製造上開詐欺犯罪所得之金流斷點，
    使警方無從追查，而掩飾、隱匿上開詐欺犯罪所得之本質、
    來源及去向。嗣經壽台芬報警處理，員警扣得一銀帳戶存摺
    1本及提款卡1枚、印鑑1枚、報酬15000元，始悉上情。
二、案經壽台芬訴由宜蘭縣政府警察局羅東分局報告、屏東縣政
    府警察局移送臺灣宜蘭地方檢察署檢察官偵查起訴。
    理  由
壹、程序部分
    本判決所引用傳聞證據之證據能力，當事人於本院審理程序
    中均表示同意有證據能力（見本院卷第55頁、第136頁至第1
    39頁）。基於尊重當事人對於傳聞證據之處分權，及證據資
    料愈豐富愈有助於真實發現之理念，審酌該等證據作成時並
    無違法取證或顯不可信之瑕疵，以之作為證據應屬適當，依
    刑事訴訟法第159條之5規定及最高法院104年度第3次刑事庭
    會議決議意旨，認該等證據資料均有證據能力。至本判決所
    引之非供述證據，與本案均有關連性，亦無證據證明係實施
    刑事訴訟程序之公務員以不法方式所取得，依刑事訴訟法第
    158條之4之反面解釋，當有證據能力。
貳、實體部分
一、訊據被告黃正一對於上開犯罪事實坦承不諱（見屏東縣政府
    警察局屏警刑偵竊字第11031845600號卷【下稱屏警卷】第3
    頁至第8頁、宜蘭縣政府警察局羅東分局警羅偵字第1100004
    115號卷【下稱蘭警卷】第1頁至第6頁、臺灣宜蘭地方檢察
    署110年度偵字第1743號卷【下稱1743卷】第11頁至第12頁
    、本院卷第55頁、第123頁、第136頁、第139頁），核與證
    人即告訴人壽台芬於警詢中之證述相符（見屏警卷第67頁至
    第71頁、第73頁至第79頁），並有一銀帳戶存摺封面及存簿
    內交易明細（見屏警卷第13頁至第14頁）、第一商業銀行羅
    東分行110年1月4日一羅東字第1號函及所附帳戶基本資料及
    交易明細（見蘭警卷第33頁至第37頁）、告訴人所提供之遠
    東國際商業銀行存摺封面及內頁（見屏警卷第93頁至第95頁
    ）、遠東國際商業銀行匯款單（見屏警卷第113頁）、現場
    監視器錄影畫面翻拍照片（見蘭警卷第38頁至第42頁）、被
    告與「張雅婷」之對話紀錄截圖（見屏警卷第15頁至第31頁
    ）、屏東縣政府警察局扣押筆錄暨扣押物品目錄表（見屏警
    卷第55頁至第59頁）、宜蘭縣政府警察局羅東分局搜索、扣
    押筆錄暨扣押物品目錄表（見蘭警卷第47頁至第51頁）在卷
    可稽，足認被告上開自白與事實相符，本件事證明確，被告
    上開犯行堪以認定，應予依法論科。
二、論罪
　㈠按洗錢防制法之立法目的，依同法第1條規定，係在於防範及
    制止因特定犯罪所得之不法財物或財產上利益，藉由洗錢行
    為（例如經由各種金融機構或其他交易管道），使其形式上
    轉換成為合法來源，以掩飾或切斷其財產或財產上利益來源
    與犯罪之關聯性，而藉以逃避追訴、處罰。準此以觀，洗錢
    防制法洗錢罪之成立，除行為人在客觀上有掩飾或隱匿因特
    定犯罪所得財產或財產上利益之具體作為外，尚須行為人主
    觀上具有掩飾或隱匿其財產或利益來源與犯罪之關聯性，使
    其來源形式上合法化，以逃避國家追訴、處罰之犯罪意思，
    始克相當。倘能證明人頭帳戶內之資金係前置之特定犯罪所
    得，即應逕以一般洗錢罪論處，例如詐欺集團向被害人施用
    詐術後，為隱匿其詐欺所得財物之去向，而令被害人將其款
    項轉入該集團所持有、使用之人頭帳戶，並由該集團所屬之
    車手前往提領詐欺所得款項得逞，檢察官如能證明該帳戶內
    之資金係本案詐欺之特定犯罪所得，即已該當於洗錢防制法
    第14條第1項之一般洗錢罪，倘行為人意圖掩飾或隱匿特定
    犯罪所得來源，而將特定犯罪所得直接消費處分，甚或交予
    其他共同正犯，而由共同正犯以虛假交易外觀掩飾不法金流
    移動，即難認單純犯罪後處分贓物之行為，應仍構成洗錢防
    制法第2條之洗錢行為（最高法院108年度台上字第1744號判
    決意旨參照）。經查，被告提供其一銀帳戶予不詳詐騙集團
    成員，告訴人因遭詐欺而將75萬元款項匯入該帳戶後，被告
    即領出帳戶內之75萬元，再依詐騙集團成員之指示，扣除被
    告之報酬15000元後，將其餘735000元交予詐騙集團所指示
    之人，被告上開迂迴層轉贓款之行為，客觀上顯已轉移犯罪
    所得形式上之歸屬，形成追查之斷點及阻礙，足認被告在客
    觀上有掩飾詐欺犯罪所得去向之具體作為，主觀上亦可預見
    其前開行為，得以切斷詐欺金流之去向，掩飾贓款與詐欺犯
    罪之關聯性，使來源形式上合法化，其所為乃洗錢犯行甚明
    。
  ㈡核被告所為，係違反洗錢防制法第2條第2款而犯同法第14條
    第1項之洗錢罪及刑法第30條第1項前段、第339條第1項之幫
    助詐欺取財罪。
　㈢被告以一行為犯洗錢防制法第14條第1項之洗錢罪及刑法第30
    條第1項前段、第339條第1項之幫助詐欺取財罪2罪，為想像
    競合犯，應依刑法第55條規定從一重論以洗錢防制法第14條
    第1項之洗錢罪處斷。
  ㈣按犯洗錢防制法第14條、第15條之罪，在偵查或審判中自白
    者，減輕其刑，洗錢防制法第16條第2項定有明文。被告於
    偵查及本院審理中就其所犯洗錢罪坦承不諱，應依洗錢防制
    法第16條第2項規定減輕其刑。
　㈤辯護人雖以：被告均已坦承犯行，有與告訴人和解之誠意等
    語，請求依刑法第59條之規定減輕其刑，惟按犯罪之情狀顯
    可憫恕，認科以最低度刑仍嫌過重者，得酌量減輕其刑，刑
    法第59條定有明文。而刑法第59條之酌量減輕其刑，必於犯
    罪之情狀，或犯罪另有特殊之原因與環境等等，在客觀上足
    以引起一般同情，認為即予宣告法定低度刑期尤嫌過重者，
    始有其適用，至被告素行正當，情節輕微等僅可為法定刑內
    從輕科刑之標準，不得據為酌量減輕其刑之理由（最高法院
    28年上字第1064號、45年台上字第1165號、51年台上字第89
    9號判例【現效力與判決同】參照）。查被告並非毫無智識
    程度，或與世隔絕之人，對於不能輕易將帳戶提供予不詳之
    人匯入款項之情，自難諉為不知，竟仍為本案犯行，客觀上
    實不足引起一般同情，難認其犯罪情狀堪以憫恕，是以被告
    所犯洗錢罪行，尚無從依刑法第59條規定酌減其刑，辯護人
    上開所請，礙難准許。
三、爰審酌被告為智識成熟之人，且正值青壯，竟不思以正途獲
    取財物，為貪圖不法財物，率爾提供一銀帳戶予不詳詐騙集
    團成員使用，以幫助詐騙集團遂行詐欺取財之犯行，且製造
    金流斷點，掩飾詐欺犯罪所得去向，破壞社會治安與金融秩
    序，並造成告訴人受有財產上之損害，所為實屬不該；兼衡
    被告從無前科，坦承犯行，其高中畢業之智識程度，目前從
    事大卡車修理，月薪約38000元，已婚之家庭經濟狀況等一
    切情狀，量處如主文所示之刑，並就罰金部分諭知易服勞役
    之折算標準。
四、沒收
　㈠按供犯罪所用、犯罪預備之物或犯罪所生之物，屬於犯罪行
    為人者，得沒收之，刑法第38條第2項前段定有明文。查扣
    案一銀帳戶存摺1本及提款卡1枚、印鑑1枚，業據被告於本
    院審理時供明皆屬其所有且供其提領上開帳戶內款項所用之
    物等語明確（見本院卷第138頁），當認皆屬被告所有且供
    本件犯罪所用之物，爰依前揭規定宣告沒收。 　
　㈡按犯罪所得，屬於犯罪行為人者，沒收之，刑法第38條之1第
    1項前段定有明文。又任何人都不得保有犯罪所得，為基本
    法律原則，犯罪所得之沒收或追徵，在於剝奪犯罪行為人之
    實際犯罪所得（原物或其替代價值利益），使其不能坐享犯
    罪之成果，以杜絕犯罪誘因，可謂對抗、防止經濟、貪瀆犯
    罪之重要刑事措施，性質上屬類似不當得利之衡平措施，著
    重所受利得之剝奪。然苟無犯罪所得，自不生利得剝奪之問
    題，固不待言，至二人以上共同犯罪，關於犯罪所得之沒收
    或追徵，倘個別成員並無犯罪所得，且與其他成員對於所得
    亦無事實上之共同處分權時，同無利得可資剝奪，特別在集
    團性或重大經濟、貪污犯罪，不法利得龐大，一概採取絕對
    連帶沒收或追徵，對未受利得之共同正犯顯失公平。有關共
    同正犯犯罪所得之沒收或追徵，最高法院向採之共犯連帶說
    ，業於104年8月11日104年度第13次刑事庭會議決議不再援
    用，並改採沒收或追徵應就各人所分得者為之等見解。即若
    共同正犯各成員內部間，對於不法利得分配明確時，自應依
    各人實際分配所得沒收。又犯第14條之罪，其所移轉、變更
    、掩飾、隱匿、收受、取得、持有、使用之財物或財產上利
    益，沒收之，洗錢防制法第18條第1項前段定有明文。而關
    於犯罪行為人犯洗錢防制法第14條之罪，其所掩飾之財物本
    身僅為洗錢之標的，難認係供洗錢所用之物，故洗錢行為之
    標的除非屬於前置犯罪之不法所得，而得於前置犯罪中予以
    沒收者外，既非本案洗錢犯罪之工具及產物，亦非洗錢犯罪
    所得，尤非違禁物，自應依上開第18條第1項前段規定予以
    宣告沒收，而此規定係採義務沒收主義，祇要合於前述規定
    ，法院即應為相關沒收之諭知，然因法未明文規定「不問屬
    於犯罪行為人與否均沒收」，解釋上自仍以屬於被告所有者
    為限，始應予沒收。查被告因本案犯行所獲之犯罪所得為15
    000元，並據被告提出扣案等情，業據被告供承在卷（見本
    院卷第138頁、屏警卷第5頁至第6頁、1743卷第11頁至第12
    頁），是上開犯罪所得，應依刑法第38條之1第1項前段之規
    定宣告沒收。起訴意旨認此部分犯罪所得應發還告訴人而無
    庸沒收部分，尚有未洽，附此敘明。
據上論斷，應依刑事訴訟法第273條之1第1項、第299條第1項前
段，洗錢防制法第14條第1項、第16條第2項，刑法第11條、第30
條第1項前段、第339條第1項、第55條、第42條第3項前段、第38
條第2項前段、第38條之1第1項前段，刑法施行法第1條之1第1項
，判決如主文。
本案經檢察官張立言提起公訴，檢察官張學翰到庭執行職務。
中　　華　　民　　國　　110 　年　　11　　月　　10　　日
                  刑事第五庭  法  官  李蕙伶
以上正本證明與原本無異。
本判決為第一審判決，當事人如不服本判決，應於收受送達後20
日內向本院提出上訴書狀（須按他造當事人之人數附繕本）；告
訴人、被害人如不服本判決，應請求檢察官於上訴期間內提出上
訴。若有上訴權人均未提出上訴，待判決確定後本件將送檢察署
執行，檢察署將以傳票或命令告知被告有關執行之事宜，被告勿
庸於收到本判決後即前來本院或檢察署繳納易科罰金或進行其他
執行事項。
                             書記官  陳靜宜　　　　　　 
中　　華　　民　　國　　110 　年　　11　　月　　10　　日
附錄本案論罪科刑法條：
中華民國刑法第339條（普通詐欺罪）
意圖為自己或第三人不法之所有，以詐術使人將本人或第三人之
物交付者，處5年以下有期徒刑、拘役或科或併科50萬元以下罰
金。
以前項方法得財產上不法之利益或使第三人得之者，亦同。
前二項之未遂犯罰之。
洗錢防制法第14條
有第二條各款所列洗錢行為者，處7年以下有期徒刑，併科新臺
幣5百萬元以下罰金。
前項之未遂犯罰之。
前二項情形，不得科以超過其特定犯罪所定最重本刑之刑。
附表：
編號 提領時間 （民國） 提領地點 提領金額 （新臺幣） 1 109年12月9日13時38分許 宜蘭縣○○鎮○○路000號 （第一商業銀行羅東分行） 65萬元 2 109年12月9日13時58分許 宜蘭縣○○鎮○○○路00號1樓 （全家便利超商羅東南豪門市） 2萬元 3 109年12月9日13時59分許  2萬元 4 109年12月9日14時1分許  2萬元 5 109年12月9日14時2分許  2萬元 6 109年12月9日14時3分許  2萬元